ACORDAO-COMPLETO-2351914

ACÓRDÃO 4110/2019 ATA 18/2019 - PRIMEIRA CÂMARA

VISTOS, relatados e discutidos estes autos de tomada de contas especial que nesta fase cuidam da análise de pronunciamentos da Secretaria do TCU no Estado do Paraná (Sec-PR) , do representante do MPTCU, Subprocurador-Geral Lucas Rocha Furtado, que apontam vícios no Acórdão 10089/2018-TCU-Primeira Câmara, e de documentação encaminhada pelo Sr. Antônio Carlos Zampar, intitulada como recurso de reconsideração;
ACORDAM os Ministros do Tribunal de Contas da União, reunidos em Sessão de 1ª Câmara e diante das razões expostas pelo Relator, em:
9.1. promover a correção dos seguintes erros materiais presentes no Acórdão 10089/2018-TCU-Primeira Câmara:
9.1.1. no item 8 do acórdão, onde se lê "8. Representação legal: não há.", leia-se "8. Representação legal: Maria Fernanda Mikaela Gabriela Barbara Maluta (OAB/PR 56.057) e outros";
9.1.2. no item 9 do referido decisum, onde se lê "...o TCU jugou irregulares...", leia-se "...o TCU julgou irregulares...";
9.2. cientificar o Sr. Antônio Carlos Zampar acerca do direito que o assiste de interpor recurso de revisão, nos termos dos arts. 32, inciso III, e 35, da Lei 8.443/1992, fixando prazo de sessenta dias para que, se assim ele entender, apresente petição a esta Corte solicitando a recepção da documentação acostada às peças 48 a 55 como recurso de revisão, facultando-lhe, ainda, a apresentação de documentação complementar que entender pertinente, sem prejuízo, caso a mencionada petição não seja apresentada no prazo fixado, de garantir-lhe futuro exercício do direito a ele assegurado pelos arts. 32, inciso III, e 35, da Lei 8.443/1992;
9.3. notificar o recorrente da presente decisão.

Análise de pronunciamentos da Secretaria do TCU no Estado do Paraná e de representante do MPTCU, que apontam vícios no Acórdão 10.089/2018-TCU-1ª Câmara, e de documentação encaminhada pelo responsável, intitulada como recurso de reconsideração.

Primeira Câmara

Município de Itambé - PR.

3. Responsável: Antônio Carlos Zampar (XXX.256.519-XX).

13.1. Ministros presentes: Benjamin Zymler (na Presidência), Bruno Dantas e Vital do Rêgo (Relator).
13.2. Ministro-Substituto convocado: Marcos Bemquerer Costa.
13.3. Ministro-Substituto presente: Weder de Oliveira.

ACORDAO-COMPLETO-2433536

Acórdão 1629/2022 - Plenário

VITAL DO RÊGO

Em apreciação, pronunciamentos da Secretaria do TCU no Estado do Paraná (Sec-PR) , peça 46, e do representante do MPTCU, Subprocurador-Geral Lucas Rocha Furtado (peça 47) que apontam vícios no Acórdão 10089/2018-TCU-Primeira Câmara (peça 43) , decisum que apreciou  recurso de reconsideração interposto por Antônio Carlos Zampar (peça 24) em face do Acórdão 5710/2017-TCU-Primeira Câmara, de relatoria do Ministro Benjamin Zymler, que, entre outros, julgou irregulares suas contas especiais, condenou-o em débito e aplicou-lhe a multa prevista no art. 57 da Lei 8.443/1992.
Cuida o presente processo, em sua origem, de tomada de contas especial instaurada pelo Ministério do Desenvolvimento Social e Combate à Fome (MDS) , contra Antônio Carlos Zampar, ex-prefeito de Itambé/PR, em razão da omissão no dever de prestar contas dos recursos repassados àquela municipalidade, em 2011, pelo Fundo Nacional de Assistência Social (FNAS) , em valores originais que somavam R$ 66.000,00. 
Os recursos foram transferidos na modalidade fundo a fundo, a título de cofinanciamento federal de ações continuadas de assistência social, e tinham por objeto a execução de serviços no âmbito do Programa Social Especial e de Proteção Social Básica.
Suas contas especiais foram julgadas irregulares em face da não comprovação da regular aplicação dos recursos federais nos serviços de Proteção Social Básica e do Programa Social Especial. Restou constatada, na oportunidade, a ausência do parecer do Conselho Municipal de Assistência Social sobre a prestação de contas dos recursos transferidos pelo FNAS.
A Secretaria de Recursos - Serur, após analisar as razões de apelo e em uníssono (peças 39 a 41) , cujo posicionamento foi acolhido pelo MPTCU, em parecer acostado à peça 42, pugnou pelo conhecimento da espécie, por atender aos requisitos de admissão, para, no mérito, sugerir a negativa de provimento, proposta que contou com a anuência do MPTCU (peça 42) . 
Esta Corte, mediante o Acórdão 10089/2018-TCU-Primeira Câmara (peça 43) , conheceu do recurso de reconsideração para, no mérito, negar-lhe provimento. 
Após detectar a ocorrência de dois erros materiais no citado aresto, o primeiro relacionado a erro de grafia de palavra e o segundo atinente à ausência de identificação do representante legal do responsável, Sr. Antônio Carlos Zampar, a Secretaria de Controle Externo no Estado do Paraná (Secex/PR) , em despacho de peça 46, propôs a aplicação da Súmula TCU 145 para fins de correção dos referidos erros.
O representante do MPTCU que atuou no feito, Subprocurador-Geral Lucas Rocha Furtado, ao divergir da proposta da unidade instrutiva e em homenagem a garantia dos princípios do contraditório e da ampla defesa, face a omissão na identificação do representante legal do responsável, propôs, em parecer à peça 47, tornar insubsistente o Acórdão 10089/2018-TCU-Primeira Câmara.
Estando o processo em meu Gabinete, o Sr. Antônio Carlos Zampar interpôs novo recurso de reconsideração (peças 48 a 55) , em que apresenta um conjunto de documentos por meio do qual busca comprovar a regular apuração das verbas federais transferidas àquela municipalidade.
É o relatório.

Maria Fernanda Mikaela Gabriela Barbara Maluta (OAB/PR 56.057) e outros.

Subprocurador-Geral Lucas Rocha Furtado.

TOMADA DE CONTAS ESPECIAL. RECURSO DE RECONSIDERAÇÃO. NÃO INDICAÇÃO DO REPRESENTANTE LEGAL NA PAUTA DE JULGAMENTO. NOVO ENTENDIMENTO DO TCU: ACÓRDÃO 2.682/2018-TCU-PLENÁRIO. NULIDADE NÃO FOI ARGUIDA PELA PARTE. INEXISTÊNCIA DE DEMONSTRAÇÃO DE OCORRÊNCIA DE PREJUÍZO À DEFESA. CORREÇÃO DE ERROS MATERIAS NO ACÓRDÃO 10.089/2018-TCU-1ª CÂMARA. APRESENTAÇÃO DE NOVA DOCUMENTAÇÃO SOB A FORMA DE RECURSO DE RECONSIDERAÇÃO. CIENTIFICAR O RECORRENTE ACERCA DA POSSIBILIDADE DE INTERPOSIÇÃO DE RECURSO DE REVISÃO. FIXAR PRAZO PARA APRESENTAÇÃO DE EVENTUAL DOCUMENTAÇÃO COMPLEMENTAR. NOTIFICAÇÃO.

TOMADA DE CONTAS ESPECIAL (TCE)

Secretaria do TCU no Estado do Paraná (Sec-PR).

Em apreciação, pronunciamentos da Secretaria do TCU no Estado do Paraná (Sec-PR) , peça 46, e do representante do MPTCU, Subprocurador-Geral Lucas Rocha Furtado (peça 47) , que apontam vícios no Acórdão 10089/2018-TCU-Primeira Câmara (peça 43) , decisum que apreciou  recurso de reconsideração interposto por Antônio Carlos Zampar (peça 24) em face do Acórdão 5710/2017-TCU-Primeira Câmara, de relatoria do Ministro Benjamin Zymler, que, entre outros, julgou irregulares suas contas especiais, condenou-o em débito e aplicou-lhe a multa prevista no art. 57 da Lei 8.443/1992.
Cuida o presente processo, em sua origem, de tomada de contas especial instaurada pelo Ministério do Desenvolvimento Social e Combate à Fome (MDS) , contra Antônio Carlos Zampar, ex-prefeito de Itambé/PR, em razão da omissão no dever de prestar contas dos recursos repassados àquela municipalidade, em 2011, pelo Fundo Nacional de Assistência Social (FNAS) , em valores originais que somavam R$ 66.000,00. 
Os recursos foram transferidos na modalidade fundo a fundo, a título de cofinanciamento federal de ações continuadas de assistência social, e tinham por objeto a execução de serviços no âmbito do Programa Social Especial e de Proteção Social Básica.
Suas contas especiais foram julgadas irregulares em face da não comprovação da regular aplicação dos recursos federais nos serviços de Proteção Social Básica e do Programa Social Especial. Restou constatada, na oportunidade, a ausência do parecer do Conselho Municipal de Assistência Social sobre a prestação de contas dos recursos transferidos pelo FNAS.
A Secretaria de Recursos - Serur, após analisar as razões de apelo e em uníssono (peças 39 a 41) , cujo posicionamento foi acolhido pelo MPTCU, em parecer acostado à peça 42, pugnou pelo conhecimento da espécie, por atender aos requisitos de admissão, para, no mérito, sugerir a negativa de provimento, proposta que contou com a anuência do MPTCU (peça 42) . 
Esta Corte, mediante o Acórdão 10089/2018-TCU-Primeira Câmara (peça 43) , conheceu do recurso de reconsideração para, no mérito, negar-lhe provimento. 
Após detectar a ocorrência de dois erros materiais no citado aresto, o primeiro relacionado a erro de grafia de palavra e o segundo atinente à ausência de identificação do representante legal do responsável, Sr. Antônio Carlos Zampar, a então Secretaria de Controle Externo no Estado do Paraná (Secex/PR) , em despacho de peça 46, propôs a aplicação da Súmula TCU 145 para fins de correção dos referidos erros.
O representante do MPTCU que atuou no feito, Subprocurador-Geral Lucas Rocha Furtado, ao divergir da proposta da unidade instrutiva e em homenagem a garantia dos princípios do contraditório e da ampla defesa, face à omissão na identificação do representante legal do responsável, propôs, em parecer à peça 47, tornar insubsistente o Acórdão 10089/2018-TCU-Primeira Câmara.
Estando o processo em meu Gabinete, o Sr. Antônio Carlos Zampar interpôs novo recurso de reconsideração (peças 48 a 55) , em que apresenta um conjunto de documentos por meio do qual busca comprovar a regular apuração das verbas federais transferidas àquela municipalidade.
Com relação ao vício relacionado à não indicação da representante legal do Sr. Antônio Carlos Zampar no Acórdão 10089/2018-TCU-Primeira Câmara e na pauta de julgamento, deixo de acolher a questão de nulidade suscitada pelo digno Subprocurador-Geral.
Questão de igual teor foi tratada no âmbito do Acórdão 2682/2018-TCU-Plenário, de relatoria do Ministro Walton Alencar. Na oportunidade, o TCU decidiu que eventual falha na indicação do representante legal não desfruta de presunção direta e absoluta de que tenha ocorrido prejuízo à defesa a ensejar a anulação do julgado. Cabe à parte prejudicada, na primeira oportunidade de manifestação nos autos, alegar a eventual nulidade e os prejuízos dela decorrentes. Eis o sumário do mencionado julgado:
TOMADA DE CONTAS ESPECIAL. CONVÊNIO. MINISTÉRIO DO TURISMO. Acórdão 811/2018-TCU-Plenário. RECONHECIMENTO DE VÍCIOS NA DECISÃO. NOVO JULGAMENTO. ENTIDADE SEM FINS LUCRATIVOS. NÃO COMPROVAÇÃO DA CORRETA E REGULAR APLICAÇÃO DOS RECURSOS. FRAUDE NO PROCESSO DE COTAÇÃO DE PREÇOS. DESCONSIDERAÇÃO DA PRESONALIDADE JURÍDICA DAS ENTIDADES CONTRATADAS PARA QUE SEUS DIRIGENTES SEJAM RESPONSABILIZADOS. CONTAS IRREGULARES. DÉBITO. MULTA. INABILITAÇÃO TEMPORÁRIA PARA O EXERCÍCIO DE CARGO EM COMISSÃO OU FUNÇÃO DE CONFIANÇA. ARRESTO DE BENS. Da falha na indicação escorreita do nome do representante legal, para efeito de publicação da pauta da sessão, não é possível presumir-se, de forma direta e absoluta, prejuízo a defesa do responsável, por, supostamente, não ter podido exercer seu direito de realizar sustentação oral e de distribuir memoriais, no dia do julgamento. Somente será expurgado o ato processual administrativo que causar lesão ao interesse público ou aos direitos e garantias individuais, em atenção ao princípio da segurança jurídica. O art. 171 do Regimento Interno do TCU estabelece que "nenhum ato será declarado nulo se do vício não resultar prejuízo para a parte, para o erário, para a apuração dos fatos pelo Tribunal ou para a deliberação adotada". Os acórdãos proferidos pelo TCU, além de serem publicados no Diário Oficial da União, são notificados aos responsáveis. A contagem dos prazos recursais é iniciada a partir da data do aviso de recebimento da notificação, pelo responsável. Esse fato garante que a decisão seja conhecida, possibilitando, à parte que, reputando-se prejudicada pela indicação equivocada de seu patrono, alegue, na primeira oportunidade de manifestação, a ocorrência da eventual nulidade e demonstre os prejuízos experimentados em razão dela, nos termos do art. 278 do CPC. Caso considere que não houve prejuízo, a parte pode deixar de apontar o erro e consentir com o trânsito em julgado.
No caso concreto, o Sr. Antônio Carlos Zampar, na primeira oportunidade em que se manifestou nos autos após a prolação do Acórdão 10089/2018-TCU-Primeira Câmara, ao interpor novo recurso de reconsideração em março de 2019 (peças 48 a 55) , deixou de arguir eventual nulidade no referido aresto e tampouco apontou os prejuízos à defesa que dela poderiam advir.
Do exposto, entendo que a decisão em questão deve ser mantida incólume, de sorte que as inconsistências apontadas pela Sec-PR no despacho de peça 46 sejam tratadas como erros materiais a ensejar a correção do Acórdão 10089/2018-TCU-Primeira Câmara na forma por ela sugerida.
Observo ainda que a nova documentação trazida pelo recorrente, por ele nominada como recurso de reconsideração (peças 48 a 55) , tem potencial para interferir na análise de mérito acerca da regularidade da aplicação dos recursos federais a ele confiados.
Contudo, em homenagem aos princípios do contraditório e da ampla defesa e considerando ainda a possibilidade de ocorrência de preclusão consumativa em desfavor do ora recorrente em decorrência de eventual recepção da mencionada documentação como recurso de revisão, entendo adequado cientificar o Sr. Antônio Carlos Zampar acerca do direito que o assiste de interpor recurso de revisão, nos termos dos arts. 32, inciso III, e 35, da Lei 8.443/1992, fixando prazo de sessenta dias para que, se assim ele entender, apresente petição a esta Corte solicitando a recepção da documentação acostada às peças 48 a 55 como recurso de revisão, facultando-lhe, ainda, a apresentação de documentação complementar que entender pertinente, sem prejuízo, caso a mencionada petição não seja apresentada no prazo fixado, de garantir-lhe futuro exercício do direito a ele assegurado pelos arts. 32, inciso III, e 35, da Lei 8.443/1992.
Com essas considerações, VOTO para que o Tribunal aprove a minuta de acórdão que ora submeto à consideração deste Colegiado.
TCU, Sala das Sessões Ministro Luciano Brandão Alves de Souza, em 4 de junho de 2019.
Ministro VITAL DO RÊGO 
Relator